【裁判字號】    95,訴,419
【裁判日期】    981105
【裁判案由】    清償借款
【裁判全文】
臺灣臺中地方法院民事判決  95年度訴字第419號
原      告  台灣土地銀行股份有限公司
法定代理人  己○○
訴訟代理人  甲○○
被      告  丁○○○
            丙○○
兼共同訴訟
代理人      乙○○○
當事人間請求清償借款事件，本院於98年10月12日言詞辯論終結
，判決如下：
    主    文
被告應連帶給付原告新台幣陸佰萬元及自民國八十七年十二月二
十四日起至清償日止，按年利率百分之九點七五計算之利息，並
自民國八十八年一月二十五日起至清償日止，其逾期六個月以內
者，按上開利率百分之十，逾期超過六個月者，按上開利率百分
之二十加計之違約金。
訴訟費用新台幣陸萬零肆佰元由被告連帶負擔。
    事實及理由
甲、程序方面：
    本件原告台灣土地銀行股份有限公司之法定代理人原為戊○○，於訴訟中先變更為蔡慶年，嗣又變更為己○○，經己○○具狀聲明承受訴訟，依民事訴訟法第175條第1項規定，應
    予准許。
乙、實體方面：
一、原告起訴主張：
  (一)被告丁○○○於民國（下同）85年8月31日邀同被告乙○○○及丙○○為連帶保證人，向原台中縣豐原市農會（下稱豐
    原市農會，該農會信用部於90年9月15日讓與原告）借款新
    台幣（下同）600萬元（下稱系爭借款），約定87年8月31日
    全部清償，利息以年利率9.75%計算，每月繳息乙次，遲延
    履行時，其逾期在6個月以內者，按原利率10%，超過6個月
    者，就超過部分，按原利率20%計算之違約金。經簽具同一
    內容借據乙張，交予原告收執。
  (二)原告與被告等間訴訟經台中地院93年度重訴字第113號清償
    借款事件，於93年9月24日所為之判決，並經臺灣高等法院
    臺中分院94年重上字第3號清償借款事件，於94年8月3日所
    為之判決，業已確定。由民事判決文第4頁第五點兩造不爭
    執之事實，被告等已承認於85年8月31日向豐原市農會借此
    600萬元借貸。詎被告借款至今，利息只繳至87年12月23日
    ，任催不理，有附呈之借據影本可證，為此爰依消費借貸及
    連帶保證之法律關係，訴請被告等應連帶負清償責任。
  (三)對被告抗辯之陳述：
  (1)系爭借款尚未清償：
    原告與被告間訴訟於鈞院93年度重訴字第113號和臺灣高
      等法院臺中分院94年度重上訴字第3號清償借款事件中（
      以下簡稱原審），由民事判決文第4頁第五點兩造不爭執
      之事實第1項，被告等已承認被告丙○○（借款人）於85
      年8月3l 日向豐原市農會借款4500萬元，被告丁○○○、
      乙○○○為連帶保證人，及被告丁○○○（借款人）亦於
      同日向豐原市農會借款600萬元，被告丙○○、乙○○○
      為連帶保證人。
    由民事判決文第5頁第六點茲兩造爭點為被告丙○○於86
      年4月23日匯款1600萬元究係全部用以清償丙○○（借款
      人）之貸款或將其中600萬元用以清償丁○○○（借款人
      ）之貸款；經原審判決，被告丙○○於86年4月23日匯款
      1600萬元係全部用以清償丙○○（借款人）之貸款。故系
      爭借款尚未清償。
    依原審判決確定，被告丙○○（借款人）、乙○○○（連
      帶保證人）、丁○○○（連帶保證人）等三人應連帶給付
      原告債權本金800萬元及利息、違約金，並經台中地方法
      院民事執行處92年執字第23088號強制執行事件，將被告
      乙○○○於86年6月20日移轉登記予訴外人張大舜之座落
      於豐原市○○段693及702地號土地拍定，依鈞院93年9月6
      日分配表，上開土地拍賣案款總計8,122,000元，經扣除
      執行費112,336 元及土地增值稅88,078元，原告對被告（
      借款人）丙○○債權實際受償7,921,586元（計算式：
      8,122,000－112,336－88,078＝7,921,586），此筆分配
      款原告依原審判決確定對被告丙○○（借款人）之貸款，
      依民法第323條之抵充順序，先抵充利息，再充本金後，
      仍不足受償本金及違約金，故系爭拍賣案款受償後，被告
      等人尚積欠原告5,170,532元及利息、違約金。
    由上述可知，被告丁○○○（借款人）以被告丙○○、乙○○○為連帶保證人名義之系爭借款600萬元，尚未清償
      。
  (2)本件被告不得主張抵銷：
    原告提出被告丁○○○於豐原市農會活期存款帳號00000-
      0- 0交易明細表與放款支出傳票影本，可證明豐原市農會
      於85年8月31日確實撥付600萬元與被告丁○○○帳戶，足
      證明被告丁○○○向豐原市農會借款600萬元。
    又原審判決，丙○○於86年4月23日匯款1600萬元需全部
      用以清償丙○○（借款人）之貸款；至使原先豐原市農會
      將丙○○於86年4月23日匯款1600萬元，先償還被告丁○○○借款600萬元及丙○○（借款人）之借款1000萬元應
      給予更正。
    由此引述，被告丁○○○借款600萬元，利息只繳至87年
      12 月23日；原告請求被告等人應連帶給付原告債權本金
      600萬元，及自87年12月24日起至清償日止，按年利率
      9.75%計算之利息；暨自88年1月25日起至清償日上，其逾
      期在六個月以內者，按上開利率10%，逾期六個月者，超
      過六個月部份按上開利率20%計付違約金。
    被告提出另案臺灣高等法院臺中分院（95年度上訴字第
      833 號）判決書，經查該判決已經最高法院（98年度臺上
      字第3941號）刑事判決撤銷，發回臺灣高等法院臺中分院
      ，請求援用該案卷證資料。
  (四)聲明：如主文第1項所示。
二、被告則以：
  (一)原告不得再請求清償系爭借款：
  (1)查原告於本案件所主張金額，業經台灣高等法院台中分院判
    決94年度重訴第3號判決確定判決書第6頁第6項最後段，原
    告上訴意旨仍執陳詞請求，被上訴人等給付系爭600萬元、
    本息、違約金6,988,124元，及其中本金5,580,304元﹑違約
    金為理由應予駁回，原告再主張請求其金額無理由，應予駁
    回。
  (2)次查原告主張被告丁○○○於85年8月31日，向豐原市農會
    借款600萬元，並以被告丙○○、乙○○○連帶保證人。依
    原告前案提出丁○○○存摺交易明細詳查，原告並無600萬
    元資金存入，則原告主張「600萬元」借款清償，為無理由
    。
  (二)如原告得請求清償系爭借款，被告亦得主張抵銷：
  (1)本件被告等之債務原早於原告前身豐原市農會時期，於83年
    9月16日被告乙○○○代理要還被告等人於豐原市農會之系
    爭貸款時，豐原市農會總幹事林隆登擅自變更被告要全數還
    款之法律行為意旨，利用職權偽造被告丙○○四張現金提款
    條共計3000萬元，並盜用丙○○之帳戶印鑑章，蓋於上開四
    張取款憑條，再交予不知情之農會承辦櫃檯人員，使承辦櫃
    檯人員陷於錯誤，誤認係丙○○欲自其帳戶中提領上開金額
    ，而依該四紙取款憑條之記載，將現金交予林隆登，至被告
    丙○○於原告帳戶內之3000萬元之存款消失，違反被告乙○○○已為清償貸款之法律行為。然被告乙○○○確已於83年
    9月16日向豐原市農會信用部清償系爭貸款，該3000萬元已
    包含本件600萬元貸款，詎豐原市農會卻未為貸款總額減少
    3000萬元之紀錄，反而為滾利之記載。故依上開事實，原告
    所承受之豐原市農會雖未記載，然就民法清償效力規定觀之
    ，應仍認其具有清償法律效果，被告等確實已未欠原告任何
    債務，且原告有溢領之不當得利金額事實存在。
  (2)上開事實關於豐原市農會總幹事林隆登之犯行業經台中高分
    院95年度上字第833號刑事判決認定無誤。則豐原市農會信
    用部因其內部作業問題，致被告丙○○於豐原市農會信用部
    之存款3000萬元因不實記錄而蒸發，而事實上83年9月16日
    豐原市農會信用部未曾領款給付被告丙○○或其代理人乙○○○，卻以製作3000萬元提領之電腦紀錄方式，消除被告丙○○存款帳戶3000萬元之紀錄。按當時被告已受豐原市農會
    之催繳，被告丙○○及乙○○○不可能於該日已自他銀行貸
    款取得存入豐原市農會之款項，同意由無債務關係之林隆登
    受領該3000萬元。然林隆登竟為己利，製作不實之文書，使
    被告受有資產受拍賣之損害。
  (3)綜上，83年9月16日並無由被告丙○○帳戶移轉此3000萬元
    之所有權予林隆登之紀錄，故林隆登取走的是豐原市農會甲
    存帳戶於合作金庫銀行的錢，被告丙○○之帳戶資料雖記載
    領取現金3000萬元，惟當時豐原市農會並未將此筆金錢點交
    予被告丙○○或乙○○○，被告乙○○○既認其基於清償本
    件貸款而交付印鑑，誤以豐原市農會已為相對應3000萬元之
    消滅記載。是以林隆登所提領之3000萬元並非被告丙○○或
    乙○○○所提領，是為林隆登所盜領，原告為林隆登之僱用
    人，被告主張以對原告損害賠償請求權為本件借款債權之抵
    銷。
  (三)聲明：原告之訴駁回。
三、兩造經法院整理並簡化爭點，其結果如下：
  (一)兩造不爭之事項：
  (1)被告乙○○○曾提供重測後台中縣豐原市○○段693、702地
    號土地設定抵押權，擔保前揭借款及被告丙○○另向台中縣
    豐原市農會之4500萬元借款。
  (2)原告於90年9月15日概括承受台中縣豐原市農會之營業，並
    取得前揭借款債權。
  (3)本院92年度執字第23088號強制執行事件原告受償7,921,586
    元，原告先抵充前揭確定判決所示之800萬元自87年12月24
    日起至93年6月21日拍定日之利息共計4,286,795元及本金
    3,634,791元，仍有本金4,365,209元及違約金805,323元未
    受償。
  (4)訴外人即前台中縣豐原市農會總幹事林隆登於83年9月16日
    以丙○○之印章蓋用於活期存款取款憑條上，分別提領700
    萬元、800萬元、800萬元、700萬元共計3000萬元之存款。
  (二)兩造爭執之事項：
  (1)本件借款是否業已清償？
  (2)被告下列抵銷之主張是否有理由：
    被告主張以對原告主張損害賠償請求權主張抵銷債權，是
      否有理由？
    被告主張訴外人林隆登所提領之3000萬元不生清償之效力
      ，故被告以3000萬元存款抵銷系爭借款？
四、本院得心證之理由：
  (一)原告主張：被告丁○○○邀同被告乙○○○及丙○○為連帶
    保證人，向原豐原市農會借款之前揭借款事實及目前尚積
    欠前揭借款本金、利息及違約金之事實，業有原告提出之擔
    保放款借據影本1份、交易明細及放款支出傳票影本各1份為
    證。又本院93年度重訴字第113號、台灣高等法院台中分院
    94年度重上字第3號兩造清償借款事件中，原告請求被告連
    帶清償另筆4500萬元之借款、遲延利息及違約金，該案原告
    主張被告丙○○於86年4月23日匯入豐原市農會之1600萬元
    其中600萬元乃係清償本件借款，惟被告於該案僅抗辯並非
    清償本件借款而係全數清償該案4500萬元借款，然並未否認
    本件600萬元借款法律關係存在，嗣該案判決認定被告抗辯
    1600萬元匯款全數清償該筆4500萬元之借款，本件600萬元
    借款及利息、違約金均未清償，並經判決確定，此有前揭判
    決書影本在卷足憑。被告於本院審理時雖爭執本件600萬元
    借款未經豐原市農會撥入借款人丁○○○帳戶內云云，惟
    本件借款確實已撥入借款人丁○○○帳戶內，業有原告提出
    之前揭交易明細及放款支出傳票影本各1份為證，被告空言
    否認，顯不足採信；另被告抗辯系爭借款業由被告前揭1600
    萬元匯款所清償云云，本院審酌前揭93年度重訴字第113 號
    清償借款事件中，被告已抗辯1600萬元匯款並未清償本件系
    爭600萬元借款，全數清償該筆4500萬元借款等語，被告於
    本件翻異前辭改稱該1600萬元匯款已用以清償系爭600萬元
    借款，亦顯屬矛盾不足採信。另被告曾抗辯前案確定判決之
    債務，經原告執行後，曾溢算利息，應抵充本件借款云云，
    惟查：原告曾持前案確定判決向本院聲請強制執行，經本院
    92年度執字第23088號強制執行事件原告受償7,921,586元，
    原告先抵充前揭確定判決所示之800萬元自87年12月24 日起
    至93年6月21日拍定日之利息共計4,286,795元及本金3,634,
    791元，仍有本金4,365,209元及違約金805,323元未受償等
    情，業為兩造所不爭，故被告主張前案強制執行曾溢算利息
    ，應抵充本件借款云云，顯不足採信。從而原告主張被告等
    人積欠前揭借款之事實，應堪採信。
  (二)被告丙○○主張以侵權行為損害賠償金額及消費寄託3000萬
    元存款主張抵銷，均無理由：
  (1)按除別有規定外，確定之終局判決就經裁判之訴訟標的，有
    既判力，民事訴訟法第400條第1項定有明文。
  (2)本件被告丙○○曾對原告提起訴訟，主張訴外人林隆登於83
    年9月16日盜領被告丙○○之3000萬元存款，原告為訴外人
    林隆登之僱用人且受讓豐原農會信用部之營業，依民法第
    188條侵權行為損害賠償請求權、第197條第2項不當得利返
    還請求權及第602、597、599條之消費寄託返還請求權請求
    原告與訴外人林隆登連帶給付3000萬元及遲延利息，經台灣
    高等法院台中分院96年重訴字第2號判決認定原告並非訴外
    人林隆登之僱傭人，被告丙○○之侵權行為已罹於時效，且
    訴外人林隆登提領3000萬元係經被告丙○○所同意，並無盜
    領行為，故被告丙○○之請求均無理由，嗣經判決確定等情
    ，業有前揭判決書影本附卷可稽，並經本院調取前揭卷宗資
    料核閱無誤，依前揭法律規定，被告丙○○前揭請求業經前
    揭判決確定而生既判力，被告丙○○與本件訴訟再行以前揭
    請求權主張抵銷借款，即無理由。
  (三)被告丁○○○、乙○○○主張以被告丙○○對原告之侵權行
    為損害賠償金額及消費寄託3000萬元存款主張抵銷，亦無理
    由：
  (1)查被告廖鸞香、乙○○○二人並非前案判決之當事人，不受
    前揭判決既判力所拘束，故被告廖鸞香、乙○○○於本件訴
    訟仍得以被告丙○○對原告之侵權行為及消費寄託請求權提
    出抵銷抗辯，先此敘明。
  (2)被告丁○○○、乙○○○雖亦主張：被告丙○○於83年9 月
    16日由臺中中小企銀匯款1億6,420萬1,581元輾轉存入原告
    在豐原市農會開立之18310帳號活期存款帳戶，詎原告之受
    僱人即當時農會總幹事林隆登於同日未經被告丙○○同意，
    擅自以丙○○之印章蓋用於活期存款取款憑條上，分別提領
    700萬元、800萬元、800萬元、700萬元共計3000萬元之存款
    ，原告對林隆登偽造文書盜領存款之行為，應負僱用人連帶
    損害賠償責任云云，然為原告所否認。經查：
    按關於侵權行為損害賠償請求權之消滅時效，應以請求權
      人實際知悉損害及賠償義務人時起算，非以知悉賠償義務
      人因侵權行為所構成之犯罪行為經檢察官起訴，或法院判
      決有罪為準，最高法院72年度台上字第738號判例著有明
      文。查本件被告二人所主張之侵權行為，係以被告林隆登
      於83年9月16日擅自在伊帳戶內提領3000萬元，而被告等
      人於85年7、8 月間由被告乙○○○出具申請書，向豐原
      市農會辦理6300萬元貸款之相關事宜，被告丁○○○、丙○○為前揭貸款之借款人或連帶保證人等情，業有申請書
      影本1份、借款申請書影本4份、借據影本3份為證，故渠
      三人於辦理前揭貸款時衡情應已知悉渠三人於豐原市農會
      之貸款餘額為6300萬元，前揭3000萬元經訴外人林隆登提
      領而未用以清償原先向豐原市農會之貸款，故被告三人於
      斯時即已知悉訴外人林隆登提領3000萬元之事實，距被告
      丙○○提起前案刑事附帶民事訴訟已逾2年，被告丁○○○、乙○○○於本件訴訟仍主張以被告丙○○對原告之侵
      權行為請求權主張抵銷，即無理由。
    退步言之，訴外人林隆登於83年9月16日仍擔任豐原市農
      會總幹事，而農會總幹事之遴聘、解聘，係由農會負責，
      此觀農會法第11條第10款規定自明，原告雖於90年9月15
      日承受豐原市農會信用部營業及資產負債，然豐原市農會
      之法人格仍然存在，並未消滅，原告並未受讓豐原市農會
      對第三人之侵權行為債務，此有台中縣豐原市農會與台灣
      土地銀行讓與承受公告影本附於台灣高等法院台中分院96
      年度重訴第2號卷內足憑（下簡稱高分院卷(一)第155頁）。
      本院認訴外人林隆登於執行業務時不論是否有盜領被告丙○○之前揭存款，原告既非林隆登之僱用人，亦未受讓豐
      原市農會之侵權行為損害賠償債務，從而，原告以民法第
      188條第1項前段規定，請求原告應與林隆登連帶負侵權行
      為損害賠償責任，即無理由。
  (3)訴外人林隆登提領被告丙○○前揭3000萬元存款，豐原市農
    會對被告丙○○已生消費寄託清償之效力：
    被告丙○○曾於81年至83年間以其、被告丁○○○及訴外
      人沈義文、邱渙福、朱欽清等人名義共向豐原市農會借得
      1億9,000萬元，並以被告丙○○所有坐落臺中縣豐原市○○段406、454、454-1、58地號土地及臺中縣豐原市○○
      段289地號土地供為擔保，設定最高限額抵押權，嗣被告
      丙○○於83 年4月11日將前開抵押物之前揭406、454、
      454-1地號等3筆土地出售予訴外人莊進興，莊進興則以金
      九華公司名義，以前揭3筆土地改向臺中中小企銀崇德分
      行辦理抵押借款，由臺中中小企銀於93年月16日輾轉匯款
      1億6,420萬1,581元至豐原市農會原告丙○○之帳內，上
      開匯款金額中之133,199,392元用以清償被告丙○○積欠
      豐原市農會之部分貸款本息，另由訴外人林隆登提領被告
      丙○○700萬、800萬元、800萬元、700萬元共計3000萬元
      等情，業兩造所不爭執，並有卷附豐原市農會交易明細表
      在卷可按（高分院卷(一)第94頁）。
    被告丙○○於81年間起訴外人沈義文等人名義，共向豐原
      市農會借款190,000,000元，迄83年9月16日止共積欠該農
      會本金即高達190,000,000元及利息5,816,369元、違約金
      383, 023元，共196,199,392元等情，為被告丙○○於前
      案所不爭執，亦有訴外人林隆登於該案提出之計算書在卷
      可按，若被告丙○○前揭匯款均用以清償前揭貸款，其貸
      款餘額本金應為3仟萬元而非6300萬元，然被告三人於83
      年9月16日之後仍依6,300萬元之欠款繳交利息，已為被告
      丙○○於自承，並有豐原市農會放款利息收入傳票影本附
      於該案卷宗可稽（見高分院卷(一)第191、192、200、201
      頁），又被告乙○○○於85年8月5日再向豐原市農會借款
      6300萬元（即所謂換單）並由被告丙○○、丁○○○擔任
      借款人或連帶保證人，此有前揭申請書影本1份、借款申
      請書影本4份、借據影本3份為證，足見被告三人就其前揭
      匯款所清償農會貸款後之餘額本金為6300萬元均已知悉，
      若訴外人林隆登所提領之3000萬元應用以清償農會貸款，
      被告三人豈會仍依6300萬元貸款本金繼續繳息、換單，
      故被告丁○○○、乙○○○主張訴外人林隆登提領3000萬
      乃屬未經渠等同意之盜領行為，顯有違常情，不足採信。
      從而渠二人於本件主張訴外人林隆登使用被告丙○○印鑑
      所為提領3000萬元之行為，不生消費寄託之清償效力云云
      ，欲以3000萬元存款抵銷本件借款云云，即無理由。
  (四)綜上所述，本件被告三人尚未清償前揭借款，且被告等人主
    張前揭抵銷抗辯均無理由，故原告請求被告連帶給付借款
    600 萬元及如主文所示之利息、違約金，即有理由，應予准
    許。
丙、結論：原告之訴為有理由，依民事訴訟法第85條第2項，判
    決如主文。
中    華    民    國    98    年    11    月    5     日
                  民事第一庭    法  官  陳毓秀
正本係照原本作成。
如對本判決上訴，須於判決送達後20日內向本院提出上訴狀。
中    華    民    國    98    年    11    月    5     日
                                書記官  陳玲誼


司法院資訊處製作；財團法人民間司法改革基金會備份。
